【裁判字號】    89,保險,5
【裁判日期】    900304
【裁判案由】    給付保險金
【裁判全文】
臺灣嘉義地方法院民事判決  八十九年度保險字第五號
    原      告  乙○○
    被      告  新光人壽保險股份有限公司
    法定代理人  甲○○
    訴訟代理人  丙○○
右當事人間給付保險金事件，本院判決如左：
    主      文
原告之訴及假執行之聲請均駁回。
訴訟費用由原告負擔。
    事      實
甲、原告方面：
一、聲明：
（一）被告應給付原告新台幣（下同）八百七十五萬元，及自民國八十九年九月十六
      日起算至清償日止，按年息百分之五計算之法定利息。
（二）原告願供擔保請准宣告假執行。
二、陳述：
（一）原告於民國八十八年十二月十三日向被告之嘉義縣嘉太通訊處經理柯郭玉惠投
      保「企業管理者人身意外保險」契約（下簡稱系爭保險契約），保險金額五千
      萬元。兩造於合意後，原告立即在已記載完成之要保書上要保人欄內簽名，並
      同時交付台中市第六信用合作社永安分社，帳號０七七七三，票號二五五一一
      四，到期日為八十九年一月十三日，金額三十七萬元之支票一紙（下簡稱系爭
      支票）以支付保險費，至此，系爭保險契約應已於原告交付保費當日成立生效
      ，並無須待被告嗣後之體檢等核保手續。
（二）原告於八十八年十二月十六日於整理雜草時，不慎被割草機割傷，受有左腳指
      頭缺損，經住院治療後已確定成殘。然原告通知被告位於嘉義縣嘉太通訊處經
      理柯郭玉惠後，被告竟竄改要保書上之保險日期為八十八年十二月二十日，並
      將系爭保險契約之保險金額五千萬元更改為二千萬元，又偽簽要保人之簽名亦
      將業務員更改為未曾謀面之柯怡如，而使原告先前所填寫之「企業管理者人身
      意外保險」要保書與被告嗣後交給原告之要保書不同。嗣後被告所交付之要保
      書，其要保人欄內之簽名並非原告之筆跡，另原告亦未曾與業務員柯怡如接洽
      ，再原告亦未於八十八年十二月十五日合意將該險種之保險金額更改為二千萬
      元。另若非兩造於八十八年十二月十三日即已達成合意並契約生效，原告豈有
      於同日交付該險種五千萬元之保費之理？
（三）按保險契約於當事人互相意思表示一致時，即告成立，非要式行為，故對於特
      定之保險標的，一方同意交付保險費，他方同意承擔其危險者，保險契約即應
      認成立，並不以做成保險單或暫保單為要件，此有最高法院七十六年度台上字
      第五九五號判決及司法院第三期司法業務研究會之研究意見可稽。況原告就系
      爭之「企業管理者人身意外保險」已於八十八年十二月十三日雙方簽訂要保書
      ，並當場以支票交付保險費，保險契約應已成立。
（四）綜上，兩造間所簽訂系爭「企業管理者人身意外保險」保險金額為五千萬元之
      契約既已成立生效，原告亦因保險事故發生而確定成殘，依保險契約之約定，
      原告得請求被告支付保險金額之百分之三十五即一千七百五十萬元，原告於本
      件訴訟僅先請求被告給付應給付保險金額之一半即八百七十五萬元。
三、證據：提出企業管理者人身意外保險要保書影本、保險費收據影本各一份、保險
    契約一份、華濟醫院診斷證明書一份、勞工保險殘廢診斷書一份。
乙、被告方面：
一、聲明：
（一）原告之訴及其假執行之聲請均駁回。
（二）如受不利之判決，願供擔保免假執行。
二、陳述：
（一）原告確於八十八年十二月十三日向被告公司要保系爭「企業管理者人身意外保
      險」契約保險金額為五千萬元無訛。惟當保險公司之招攬人向要保人招攬保險
      時，僅係屬於「要約之引誘」，而當要保人再向保險人要保始為「要約」，又
      經保險人做過生存調查後符合條件並准予核保，發給要保人保險單，始為「承
      諾」。在保險人准予核保前，自屬未經承諾之狀態，雙方並無合意存在，契約
      亦未成立。本件「企業管理者人身意外保險」，雖原告於八十八年十二月十三
      日向被告公司要保，惟被告公司於翌日對原告做生存調查及體檢後送回總公司
      評估核保前，仍屬尚未承諾（經評估後於八十八年十二月二十日，公司僅願意
      承保二千萬元），是於十二月十三日，雙方並無合意存在，契約自亦未成立。
（二）原告所交付之支票僅係預付之性質，依被告公司交付原告之送金單（收據）注
      意事項第五點載明：「貴戶若以支票繳納相當於第一次保險費全部或一部份之
      金額時，如本公司不同意承保或該支票退票或未兌現時，保險契約不發生效力
      ，並無息退還該支票」。退萬步言，縱原告否認雙方有就保險金額由五千萬元
      變更為二千萬元之合意，則雙方意思自未合致，契約即自始未成立，原告更無
      請求保險金之理。
（三）按民法中要約與承諾係契約成立之兩大要素，在要約之外更有一要約之引誘亟
      待釐清。保險雖為保險公司業務員及招攬人所招攬，惟業務員並無同意承保契
      約之權，再者，尤其高額保險需被保險人做過生存調查（健康檢查及財物徵信
      調查），保險人得就所得資料予以評估後，始能確定同意承保金額。業務員所
      提供之商品建議書籍招攬推銷行為係為每一不同客群提供商品設計建議後，由
      客戶即要保人填寫要保書（僅係要約投保之意），並提供個人資料供保險人審
      核，嗣保險人是否決定承保，契約始能確定是否成立。試想一般人若要向銀行
      申請貸款，不管是否經過推銷員之仲介，其要約階段應係其填寫貸款申請書送
      件起，而承諾係自銀行同意貸款時起算，其理同之。
（四）原告所述，有下列不合理之處：１、原告於民國八十九年十月十三日到庭陳述
      割草時並未穿鞋子。惟依現場照片所示，雜草高且刺人，且有許多石子並且路
      面不平，一般人豈有赤腳割草之理，原告所述顯與常理有違。２、原告於八十
      九年十二月六日到庭供陳事故發生於八十八年十二月十六日早上八至九時之間
      。惟華濟醫院八十九年時一月十日華（圖）字地八九一一一０００三號函中之
      急診護理記錄載明到診時間係當日十時四十五分許。經查肇事地點至華濟醫院
      距離僅數十公里，惟原告自承事故一發生即緊急送醫，兩地間車程所需時間並
      不需二小時，原告所述，顯不合理。３、按一般人遭受斷指事故之之際，為求
      肢體完整，皆會攜帶斷指就診，以期能接回，惟原告至醫院就診間有近兩小時
      之時間，卻未積極尋回斷指，甚言斷指已粉碎，無法接回，按斷指能否接回應
      由醫師之專業判斷確定，且斷指經醫學文獻中所示，常溫中可保存半天以上，
      原告於斷指後未積極尋回斷指及接回之心態，實難以想像。退步言之，原告自
      述肇事割草機葉片係鋼片所致，其所切割之速度及鋒利度所造成之結果，斷指
      分離時自應整塊飛離完整且散落於現場，豈有原告所述破碎之理，原告所述顯
      與物理原則不符。４、按一般人之腳指五指係一弧度曲線，原告使用割草機割
      草時切傷腳指其切面應該為一直線，豈可能順著腳指弧度切割，原告事故發生
      經過顯係不合常理。５、查原告所用之割草機，其持柄至割草機葉片部分長度
      超過原告之身長，原告於背負著割草主機時甚而肩待滑落時，葉片皆不可能割
      斷其腳指，此觀庭呈之照片自明，退步言之，原告於使用割草機時，雙手必不
      可能皆下垂，縱下垂而割草機之肩帶皆滑落於雙手上手臂與前臂關節之處，以
      割草機手柄之長絕對不可能割到原告之腳指，更遑論其葉片打到石頭時更應該
      彈開，亦絕無可能有原告所述之情形發生，是原告所述，顯不符常理。
三、證據：提出送金單收據注意事項、事故發生之現場照片二幀、急診治療前之翻拍
    照片一幀、系爭契約要保書一份、哥額保險財物告知書一份。
丙、本院依被告之聲請，向財政部台灣南區國稅局嘉義分局調取原告八十七年、八十
    八年間之申報所得資料；並依職權向法務部查詢被告票據信用資訊連線明細表。
    理      由
一、本件原告主張：伊於民國八十八年十二月十三日向被告投保「企業管理者人身意
    外保險」，保險金額五千萬元，同時並以一個月之遠期支票支付保險費，該「企
    業管理者人身意外保險」之保險契約應已成立生效，無待體檢等核保手續；又原
    告於八十八年十二月十六日於整理雜草時，不慎被割草機割傷，受有左腳指頭缺
    損，經住院治療後已確定成殘，依系爭保險契約，原告得請求保險金額之百分之
    三十五等語。被告則以：原告固於八十八年十二月十三日向被告要保，惟在翌日
    被告對原告做生存調查及體檢、送回總公司評估核保前，仍屬尚未承諾，是於十
    二月十三日，雙方並無合意存在，契約自亦尚未成立、發生效力，又原告割草時
    未穿鞋子、受傷後未將斷肢一併拾起送醫、所割傷腳部之傷口呈弧度狀、依據割
    草機之長度均無可能有原告所指之意外傷害情況，有諸多不合理處等語，資為抗
    辯。
二、原告主張於八十八年十二月十三日向被告位於嘉義縣嘉太通訊處經理柯郭玉惠表
    示要投保金額五千萬元之系爭「企業管理者人身意外保險」契約，並當場交付台
    中市第六信用合作社永安分社，帳號０七七七三，票號二五五一一四，到期日為
    八十九年一月十三日，金額三十七萬元之系爭支票一紙（下簡稱系爭支票）與柯
    郭玉惠一情，業經原告提出系爭保險契約一份、保險費收據影本各一份為證，被
    告對此簽約過程亦不爭執；兩造首要爭執者，乃系爭保險契約是否於八十八年十
    二月十三日柯郭玉惠收受原告之系爭支票後即已成立生效生效？按保險契約之簽
    訂原則上需與保險費之交付，同時為之，此觀之保險法施行細則二十七條第一項
    （按係八十二年二月二十四日修正前舊法之規定）之規定甚明。若保險人向要保
    人先行收取保險費而延後簽訂保險契約，則在未簽訂保險契約前，發生保險事故
    ，保險人竟可不負保險責任，未免有失公平....  （最高法院六十九年度台上字
    三一五三號判例參照）。又保險契約，係契約之一種，於雙方當事人意思表示一
    致時，契約即告成立，並非要式行為。至於保險單或暫保單之出給作成或交付，
    係契約成立後保險人應履行之義務，其作用雖可作為保險契約之證明，但並非謂
    保險契約之成立，以保險單之作成及交付為要件（司法院第三期司法業務研究會
    法律問題研究結論）；復按人壽保險於同意承保時，得預收相當於第一期保險費
    之金額，保險人應負之保險責任，以保險人同意承保時，溯自預收相當於第一期
    保險費金額時開始，保險法施行細則第二十五條第三項亦有明文；是保險契約，
    因要保人與保險人對於保險契約之內容達成合意後即成立生效，縱雙方約定由保
    險人保留調查被保險人之個案情況、保留核准承保金額範圍之權利，亦於保險人
    事後核准時溯自保險人與要保人合意時保險契約即已生效；本件柯郭玉惠係於八
    十八年十二月十三日與原告達成訂立保險契約之合意，並向原告收取系爭支票以
    作為原告繳交第一期之保險費，雖被告事後審核原告之情況後，於八十八年十二
    月二十日僅就意外險部分於二千萬元之範圍內核准原告之投保，然本件兩造間之
    保險契約顯應追溯自八十八年十二月十三日原告繳交保費時起即成立生效；至於
    ，兩造間之意外傷害保險契約金額則應以被告（保險人）嗣後所核准之二千萬元
    為契約標的為準，蓋保險契約之性質乃在分攤個人風險於眾人，要保人以繳交保
    險費與保險人之方式以分散所約定保險事故之風險給與保險人，而保險人則透過
    精算之方式收取保費，而保費之核定，即係將眾人得以承擔個人風險的能力、機
    率，加上保險人之營業成本、利潤等，加以轉換計算所得之結果，而風險之高低
    與保費之酌定，乃保險人依其專業與企業經營立場所需審核決定是否與如何對於
    要保人之要約予以承諾，並非謂一經保險業務員與要保人達成投保之合意後，保
    險人即需接受該保險契約之標的金額，蓋保險業務員既非保險人之代理人，於經
    其與要保人接洽承辦後所認定之契約標的保險金額，保險人如再就承保之保險金
    額為審核與調整，則將置保險人於一無法計算、審核所承保風險之危險境遇，保
    險人將因而無法將所承擔之風險按照經算之過程分擔與其他投保之要保人，顯非
    符保險契約本質；本件柯郭玉惠雖於原告交付保費時係以保險金額五千萬元為保
    險契約之標的與原告洽商系爭保險契約之保費核算及相關手續，然依據上述，為
    被告之保險人仍應保有依據其精算被保險人個別情況之具體風險後以決定核保金
    額，然該決定核保金額後如仍認決定承諾，僅係變更保險金額高低，保險人之核
    准行為，仍應屬承諾而使保險契約按照保險人核保之金額溯自要保人與保險業務
    員簽訂保險契約之時點成立、生效，而非得謂嗣後保險人變更保險金額之表示僅
    為「要約」而非「承諾」，否則，將使要約人要約後竟因保險人變更保險金額而
    使保險契約之成立生效時點懸於不確定，如此解釋亦使該不確定之風險歸由要保
    人負擔而顯非公平；從而，依上所述，本件應認被告有權依其風險考量於柯郭玉
    惠向原告承辦系爭保險契約、並收取系爭支票之保費後，仍有核定實際承保金額
    、改變保險契約標的金額之權限，然自被告核准原告之要保後，系爭保險契約即
    溯自原告繳交保費時起生效（即八十八年十二月十三日）。又關於兩造間就以支
    票交付第一期保險費雖有送金單收據注意事項第五點所示：如「以支票繳納....
    第一次保險費....  之金額時，如.... 該支票.... 未兌現時，保險契約不發生
    效力....  」之情，然該約定亦與本件兩造間情況無關，無以為被告主張契約尚
    未成立之根據，原告雖係以支票交付保費，仍不影響系爭保險契約之成立生效。
    從而，系爭保險契約應係於八十八年十二月十三日起即已成立生效，而為系爭意
    外傷害保險之契約標的保險金額應為二千萬元，原告前開所主張系爭保險契約保
    險金額應係五千萬元云云，與被告所辯稱原告之交付保費僅係要約之誘引，系爭
    保險契約尚未成立生效云云，均非可採。
三、依上所述，系爭意外傷害保險契約既已於八十八年十二月十三日成立生效，原告
    於八十八年十二月十六日發生前開事故致（左足）一足五趾喪失而請求被告按系
    爭保險契約所約定之保險金比例百分之三十五給付保險金，並於本件先行起訴請
    求其中一半，是否有理由？則繫於兩造所約定之保險事故（意外傷害）是否已經
    成就。經查：（一）依原告到庭所稱：「平常我很少割草，因當天開幕比較忙，
    才去幫忙的。」，「當天是第一次割草，沒有穿鞋子」（參八十九年十月十三日
    調查筆錄）等語，原告於八十九年十二月六日當庭表演意外發生過程並描述其過
    程時稱：「我割草時割草機碰到石頭，我背上的帶子滑落，人絆倒了記不起來是
    往前或往後倒，我身體有倒在地上有昏倒，碰到石頭的時候割草機的柄有震動，
    我有用力握住，當時長工龍證文有看到」（參本院八十九年十二月六日調查筆錄
    ）等語，然而：揆之原告所提出之安養院原告割草草地現場照片所示草地之地形
    狀況，並非平整之地，除雜草叢生外並有石塊散佈，原告己身既為安養院負責人
    ，縱如其所述係因安養院開幕日基於幫忙之意協助工人割草之情況，然豈可能無
    視現場不平整之地形而刻意不穿鞋即下場割草？況其所持用之割草機前緣為鋼片
    材質，顯為原告所明知，豈可能不知沒穿鞋割草時如遭受割草機之意外劃傷將更
    為嚴重而竟仍執意赤腳為之？而原告所稱係第一次割草云云亦與龍證文（原告所
    僱用之工人）到庭所證稱：「因為她之前有割過三四次，所以沒有特別注意，當
    時原告沒有穿鞋子」（參本院九十年四月十日調查筆錄）等語互相矛盾，究以何
    者為實在？又何以會矛盾？原告並未明白釋疑；（二）再依據龍證文到庭所稱送
    醫過程，係：「當天本來是我在割草，割了一個多小時，原告就拿了礦泉水給我
    喝，我喝完就拿鐮刀割割草機割不到草，我就聽到哀一聲，我就馬上救人把原告
    抬上原告的車，由我開車載到華濟醫院，原告都把鑰匙放在櫃子裡及櫃檯上，她
    哀一聲時，我轉頭一看，看到她往後倒躺平，當時她手上還拿著割草機的把手，
    割草機的引擎還在動，她已經暈倒了，我過去看到她腳指頭有斷掉受傷，【斷掉
    的那一節還在草地上】，因為我急著救人沒帶去醫院，【醫生告訴我要我趕快回
    去找】，我回去找時，已經不見了，那附近流浪狗很多，應該是被狗咬去了，當
    時安養院還有一位員工，那員工事後才知道。」（參本院九十年四月十日調查筆
    錄）等語，然因意外傷害致肢體遭割除脫離身體之嚴重傷害，依現行之醫療技術
    於一定時間內保存完善當可適度運用外科手術接回並回復相當之生理機能，顯係
    一般人得知之社會通念，是原告受傷當時情境，果確如龍證文上開所述，衡之常
    情，一般人應均會有此一警覺而將斷肢撿拾一併送醫以謀求接肢之治療而回復傷
    者足部機能，而龍證文既稱於確有見到斷肢掉落在旁，竟以急於送醫為由未撿拾
    一併攜至醫院，甚而經醫囑返回原地尋找未獲而指係流浪狗咬走云云，殊與一般
    常情，頗有齟齬；（三）復自原告所受傷勢之具體情節觀之：原告所持用者係背
    負式割草機，其引擎長度為七十四公分，持柄長度為八十八公分，總共長一百六
    十二公分，係以背負在肩膀上由上往下之方式施作除草作業，其刀頭為鋼片式，
    且刀頭後方尚有一鐵製防護片以防止意外發生傷及使用者之安全設計，此有該割
    草機圖示、原告所提供照片在卷可參；從該割草機之體積與使用者操作之方式，
    除非使用者係因不慎跌倒，否則割草機之刀頭與使用者之腳掌、腳指應始終維持
    相當之距離而不可能有割傷之危險；又如依據原告所述之發生過程：「....  割
    草機碰到石頭.... 背上的帶子滑落，人絆倒了記不起來是往前或往後倒.... 碰
    到石頭的時候割草機的柄有震動..  」觀之，原告所指之意外歷程顯係依照「割
    草機背帶滑落、人跌倒、割草機之刀頭割到腳指頭」之順序遞次演進，然而，割
    草機之背帶為何會滑落？又若滑落如何會導致原告跌倒？原告究竟係遭絆到割草
    機肩帶跌倒？抑或係因原告先行跌倒而導致割草機肩帶滑落？而割草機之鋼片製
    刀頭究係如何碰觸石頭？而鋼製刀片碰到石頭又如何造成反彈？整支長達一百六
    十二公分包含持柄在內枝割草機究係如何沿反方向回頭割到原告腳趾？等諸多疑
    問，原告均未能逐一釋疑，而僅以上開模糊不清之描述與龍證文與常情相違之現
    場處理方式，尚難證明該次事故是否確係意外發生所致？另外，再從原告所受傷
    勢之照片顯示（照片附於卷內）：原告係左足沿腳掌左下往右上之弧度方向均勻
    切除五趾之部分腳趾，然依照常情推斷，如原告所指陳其傷係係因鋼製刀頭意外
    碰觸石頭反彈割傷所致，通常受傷之情亦應係突發式地割除腳掌一部份抑或整齊
    劃一割除某特定腳掌之組織，然其傷勢竟呈左下往右上之腳形弧度，且每一趾均
    確有割除部分腳趾，其創傷形式之特殊，確與一般意外傷害情況有其深入證明之
    必要，惟原告亦未進一步舉證；（四）除此之外，原告於投保時接受保險人為生
    存調查時向保險業務員陳述其年收入高達七百萬元，而以企業負責人身分投保系
    爭保險契約，然本院依被告所請向國稅局查詢，竟無原告之任何所得報稅資料，
    則原告所陳其年所得七百萬元之實體根據何在？究係未依法申報？抑或投保時即
    有隱匿實情之舉？如有隱匿，其動機又為何？經本院命原告提出其財產清冊，於
    原告名下，亦無任何積極動產、不動產之財產；本院復依職權查詢原告之票據信
    用來往情況：依法務部票據信用資訊查詢網資料所顯示，原告於八十九年一月四
    日有一紙支票帳號000000000號、支票編號000000000號、金
    額一萬元之票據因支票存款不足退票，且未依規定申請註銷紀錄，此有查詢紀錄
    一紙在卷足佐；顯見原告於八十九年一月間前後該段期間，確因財務週轉之困頓
    而發生支票付款跳票、未能註銷紀錄之問題，而本件原告所主張意外事故又恰巧
    發生在八十八年十二月十六日，與原告上開退票時間極為接近，則關於此一財務
    疑義於本件訴訟過程，亦均未見原告主動申報、陳明，原告於投保時，其動機、
    與實際財務情況為何，顯仍需實原告進一步舉證原告是否業已盡其誠實義務而無
    道德危險存在，以供判斷該系爭事故之意外情形是否實在；（五）綜上各情，原
    告所主張上開左足斷趾事故，究否意外傷害而符合系爭意外傷害保險契約第八條
    所定保險事故（意外傷害）事由之成就，仍不無疑義，原告既未能確實證明保險
    事故已經成就，其據以請求被告給付保險金，尚無可准許。
五、本件事證已臻明確，兩造其他攻擊防禦方法，均於判決之結果不生影響，已無審
    酌之必要，併此敘明。
六、結論：本件原告依據系爭契約之請求被告給付保險金八百五十萬元為無理由，應
    予駁回，其假執行之聲請，因訴之駁回而失所依據，亦併予駁回。
據上論結，本件原告之訴為無理由，依民事訴訟法第七十八條，判決如主文。
中      華      民      國    九十      年      三      月      四      日
~B臺灣嘉義地方法院民事第一庭
~B    法  官  黃國益
右為正本係照原本作成
如對本判決上訴須於判決送達後廿日內向本院提出上訴狀
中      華      民      國    九十      年      三      月      四      日
~B    書記官  侯學義


司法院資訊處製作；財團法人民間司法改革基金會備份。
